【裁判字號】    97,交抗,340
【裁判日期】    970710
【裁判案由】    聲明異議
【裁判全文】
臺灣高等法院高雄分院刑事裁定         97年度交抗字第340號
    抗  告  人  高雄市政府交通局
    代  表  人  甲○○
    受  處分人  乙○○
上列抗告人因受處分人違反道路交通管理處罰條例聲明異議案件
，不服臺灣高雄地方法院中華民國97年6 月5 日裁定（97年度交
聲字第487 號），提起抗告，本院裁定如下：
    主  文
抗告駁回。
    理  由
一、抗告意旨略以：(一)95年2 月5 日始施行之行政罰法第26條規
    定：「一行為同時觸犯刑事法律及違反行政法上義務規定者
    ，依刑事法律處罰之。但其行為應處以其他種類行政罰或得
    沒入之物而未經法院宣告沒收者，亦得裁處之。前項行為如
    經不起訴處分或為無罪、免訴、不受理、不付審理之裁判確
    定者，得依違反行政法上之義務規定裁處之。」異議人被高
    雄市政府警察局楠梓分局警員，以其違反道路交通管理處罰
    條例第35條第1 項第1 款規定之行為，而為舉發，並經本局
    裁決異議人罰鍰新台幣45,000元，並吊扣駕駛執照12個月，
    並無違誤。(二)緩起訴者乃附條件的不起訴處分，亦即是不起
    訴的一種，此觀諸刑事訴訟法第256 條規定自明。檢察官為
    緩起訴處分時，依刑事訴訟法第253 條之2 第1 項規定，對
    被告所為之指示及課予之負擔，係一種特殊的「處遇措施」
    ，並非「刑罰」。因此，刑事案件經檢察官為緩起訴處分確
    定後，宜視同不起訴處分確定，依行政罰法第26條第2 項規
    定，得依違反行政法上義務規定裁處之。(三)查本件受處分人
    乙○○因前開酒醉駕車之行為，經臺灣高雄地方法院檢察署
    檢察官以96年度偵字第5365號予以緩起訴1 年處分確定，並
    命受處分人應向中華社會福利聯合勸募協會支付5 萬元在案
    ，而該新台幣（下同）5 萬元，僅屬特殊之「處遇措施」，
    並非「刑罰」，原裁定認為已為「依刑事法律處罰」，顯屬
    誤會。故原裁定撤銷原處分關於罰鍰45,000元部分，似有誤
    會，為此提起抗告，請求撤銷原裁定，另為適法之裁定，並
    請就異議人之聲明異議，予以駁回。
二、按汽車駕駛人，駕駛汽車經測試檢定，酒精濃度超過規定標
    準者者，處15,000元以上60,000元以下罰鍰，並當場移置保
    管其車輛及吊扣其駕駛執照1 年，道路交通管理處罰條例第
    35條第1 項第1 款固定有明文。惟按一行為同時觸犯刑事法
    律及違反行政法上義務規定者，依刑事法律處罰之。但其行
    為應處以其他種類行政罰或得沒入之物而未經法院宣告沒收
    者，亦得裁處之。前項行為如經不起訴處分或為無罪、免訴
    、不受理、不付審理之裁判確定者，得依違反行政法上之義
    務規定裁處之，行政罰法第26條亦定有明文。
三、經查：
（一）異議人乙○○於酒後騎乘其所有車牌號碼XQW-855 號重型
      機車上路，於96年1 月12日16時20分許，行經高雄市楠梓
      區○○○路118 號時，因不勝酒力自行擦撞位於該址之土
      地公廟柱子，經高雄市政府警察局楠梓分局後勁派出所警
      員陳高士彬於同日17時7 分許，檢測其酒精濃度，發現異
      議人呼氣酒精濃度達每公升0.98毫克，即以異議人違反道
      路交通管理處罰條例第35條第1 項第1 款規定，當場掣單
      舉發。異議人並因上開酒後駕車之行為，同時犯刑法第18
      5 條之3 公共危險罪，經臺灣高雄地方法院檢察署檢察官
      於96年2 月27日以96年度偵字第5365號為緩起訴處分，其
      期間為1 年，異議人應支付50,000元給中華社會福利聯合
      勸募協會。上開緩起訴處分後經臺灣高等法院高雄分院檢
      察署於96年4 月3 日以96年度上職議字第6871號處分書駁
      回再議確定，異議人並已於96年4 月20日支付50,000元給
      中華社會福利聯合勸募協會完畢，上開緩起訴處分復於97
      年4 月3 日期滿，惟原處分機關就前開同一酒後駕車行為
      ，仍於97年3 月3 日對異議人裁處罰鍰45,000元等情，有
      臺灣高等法院被告前案紀錄表、臺灣高雄地方法院檢察署
      96年度偵字第5365號緩起訴處分書、臺灣高等法院高雄分
      院檢察署96年度上職議字第6871號處分書、上海商業銀行
      儲蓄銀行存款憑條各1 份在原審卷可稽（存款憑條部分見
      緩起訴執行卷）及有高雄市政府警察局高市警交字第B000
      00000 號舉發違反道路交通管理事件通知單、高雄市政府
      交通局高市交裁字第裁32-B00000000號違反道路交通管理
      事件裁決書各1 份附於原審卷可憑。
（二）依行政罰法第26條之立法理由觀之，「一行為同時觸犯刑
      事法律及違反行政法上義務規定時，由於刑罰與行政罰同
      屬對不法行為之制裁，而刑罰之懲罰作用較強，故依刑事
      法律處罰，即足資警惕時，實無為一事二罰再處行政罰之
      必要，且刑事法律處罰，由法院依法定程序為之，較符合
      正當法律程序，應予優先適用。但罰鍰以外之沒入或其他
      種類行政罰，因兼具維護公共秩序之作用，為達行政目的
      ，行政機關仍得併與裁處」，故探究其立法目的，無非在
      處罰目的相同且處罰方式相同時，若依刑事法律處罰，即
      足資警惕時，實無為一事二罰再處行政罰之必要，但罰鍰
      以外之沒入或其他種類行政罰，因兼具維護公共秩序之作
      用，為達行政目的，行政機關仍得併予裁處。至於刑事訴
      訟法第253 條之1 所指之緩起訴處分，其中檢察官命被告
      為金錢給付部分，並得為民事強制執行名義，受處分人因
      上開緩起訴處分而剝奪其財產權，且前揭金錢給付義務亦
      具有強制性、懲罰性，雖不若易科罰金係以支付金錢作為
      自由刑之替代，惟經由緩起訴處分條件之履行使其免於遭
      檢察官發動起訴程序，仍具有替代刑罰之效果，廣義而言
      ，應屬前揭所稱之「實質刑事法律處罰」，而有行政罰法
      第26條第1 項「一事不二罰」規定之適用。至交通部95年
      7 月17日交路字第0950006986號函釋略以：查法務部行政
      罰法諮詢小組第1 次會議紀錄已明確結論「緩起訴者乃附
      條件的不起訴處分，亦即是不起訴的一種」在案，當依該
      部上開函釋結論及行政罰法第26條第2 項規定辦理等語。
      然「緩起訴」處分之最終雖使被告免於刑事訴追之效果，
      與「不起訴」處分之效果相同，然觀諸刑事訴訟法第253
      條之1 第1 項係91年2 月8 日增訂，行政罰法係94年2 月
      5 日公布，而制定在後的行政罰法第26條第2 項僅臚列「
      不起訴處分或無罪、免訴、不受理、不付審理之裁判確定
      者」，並未將「緩起訴處分」納入。又緩起訴處分既非不
      能證明行為人之犯罪事實，且行為人有支付一定金額之實
      質處罰，已產生實質刑罰之效果，自與上開行政罰法第26
      條第2 項列舉之不起訴處分等情形迥然有別，仍無從遽為
      比擬而為相同之處置。再者，酒後駕車行為人於受緩起訴
      處分，並於其財產權遭受剝奪之餘，卻仍需繳納一定金額
      之行政罰鍰，其結果勢必降低刑事被告接受緩起訴之意願
      ，亦與訂定緩起訴處分以替代繁複刑事審判程序之制度性
      機能相悖。準此以言，制定在後之行政罰法第26條第2 項
      既未將緩起訴處分列舉其中，本於保障人民基本權及「法
      律明示其一排除其他」之法理暨前揭說明，自不能將條文
      中「不起訴處分」之範圍，擴及於性質並不相同之「緩起
      訴處分」。且按法官依據法律獨立審判，為憲法第80條所
      明定，依司法院大法官會議釋字第137 號、第216 號解釋
      意旨，各機關依其職掌就有關法規為釋示之行政命令，法
      官於審判案件時，固可予以引用，但仍得依據法律，表示
      適當之不同見解，並不受其拘束。此外，佐以臺灣高等法
      院曾就酒後駕車遭緩起訴處分並附條件為捐款行為，於緩
      起訴處分猶豫期間屆滿未經撤銷確定，行政機關得否對同
      一行為課以行政罰鍰相關問題加以研議，結論亦同認：行
      政機關不得對同一行為再課以行政罰鍰（而非採緩起訴猶
      豫期間經過而未經撤銷，行政機關即得為行政罰），此觀
      臺灣高等法院暨所屬法院96年法律座談會刑事提案第36號
      自明（發文日期96年11 月28 日，見原審卷第22頁、第23
      頁或司法院臺灣高等法院暨所屬法院96年法律座談會彙編
      ，97年1 月版第483 頁至第493 頁），自堪認行政機關於
      本案情形應不得就異議人同一行為再為行政罰鍰處分。
（三）綜上所述，本件異議人雖有於裁決書上所載時、地酒後駕
      車而違反道路交通管理處罰條例第35條第1 項第1 款規定
      之違規行為，惟異議人上開酒後駕車之行為，係屬同時觸
      犯刑事法律及違反行政法上義務規定之行為，且前經緩起
      訴處分確定，異議人並已給付50,000元給中華社會福利聯
      合勸募協會，已產生實質刑罰之效果，揆諸行政罰法第26
      條規定與前揭說明，原處分機關對異議人上開酒後駕車之
      違規行為予以裁罰時，除其行為應處以其他種類行政罰即
      吊扣駕駛執照12個月及施以道路交通安全講習（此部分異
      議人均未異議，且吊扣駕駛執照部分已執行完畢，附此敘
      明），仍得予以裁處外，自不得就該同一違規事實再處以
      「罰鍰」。
四、原裁定以原處分就上開罰鍰部分未予詳查，遽予裁處異議人
    罰鍰45,000元，於法自屬有違。從而，異議人就罰鍰部分聲
    明異議，為有理由，而依道路交通案件處理辦法第20條前段
    規定，撤銷原處分關於裁處異議人罰鍰45,000元部分，並就
    上開撤銷部分為不罰之諭知，經核並無違誤。抗告人仍執陳
    詞，提起抗告，並無理由，應予駁回。
五、據上論結，應依道路交通案件處理辦法第26條，刑事訴訟法
    第412 條，裁定如主文。
中    華    民    國    97    年    7     月    10    日
                  刑事第二庭    審判長法  官    林正雄
                                      法  官    陳啟造
                                      法  官    黃壽燕
以上正本證明與原本無異。
不得再抗告。
中    華    民    國    97    年    7     月    10    日
                                      書記官    梁雅華


司法院資訊處製作；財團法人民間司法改革基金會備份。
